臺灣臺南地方法院刑事判決　　　　　　　　　　　　　九十年度訴字第一一九二號
　　公　訴　人　臺灣台南地方法院檢察署檢察官
　　被　　　告　丁○○○ (即.
　　　　　　　　戊○○
右列被告因偽造文書案件，經檢察官提起公訴（九十年度營偵字第一二七、四五七六
、六００五號），本院判決如左：
    主  文
丁○○○連續行使偽造私文書，足以生損害於他人，處有期徒刑壹年陸月。
戊○○無罪。
    事  實
一、丁○○○自民國八十八年六月二日起，在台南縣新營市○○里○○路二一三號住
    處，擔任互助會首，陸續召集如附表一所示互助會三會，採內標方式。詎丁○○○因缺錢花用，竟冒用寅○○、郭玉華、卯○○之名義加入為附表第一會之會員
    ，冒用郭玉華、寅○○、卯○○、乙○○、沈秀瑜（沈太太）之名義加入為附表
    第二會之會員，冒用郭玉華、林冠里（靜慧）名義加入為附表第三會之會員，利
    用不知情之其子沈文祥於互助會簿上虛列渠等為會員，意圖為自己不法所有，並
    基於概括犯意，於各該互助會進行期間，自不詳之開標日起至不詳開標日止，先
    後多次自行或利用不知情之沈文祥（經檢察官另為不起訴處分），偽造載有上開
    虛列會員或不詳活會會員名義之署名及不詳金額之標單（標單上未載有標單二字
    ），持以之行使參與競標得標，致使附表二所示之各該會之活會會員丙○○等均
    陷於錯誤，仍如數交會活會會款予丁○○○，附表一第一、二、三會合計分別詐
    得新台幣二百三十萬一千元、五十八萬九千元、二百十萬零八百元，總計詐得四
    百九十九萬零八百元（起訴書誤為四百九十九萬九千六百元，以上各該會被詐之
    活會會員姓名、被詐金額、合計金額均詳如附表二所示），足以生損害於上開丙○○等活會會員及被虛列為會員之寅○○等人。嗣於八十九年十一月初丁○○○
    無故停標所有互助會，經各會活會會員互核得標及尚存活會會員人數，發現均不
    相符，始知受騙。
二、案經法務部調查局台南縣調查移送暨由巳○○、丑○○、子○○、丙○○、庚○○、辛○○、壬○○、卯○○、寅○○、乙○○、癸○○、辰○○等人告訴由台
    灣台南地方法院檢察署檢察官偵查起訴。
    理  由
甲、被告丁○○○部分：
一、右揭事實，業據被告丁○○○於審理中坦承不諱，核與告訴人巳○○、丑○○、
    子○○、丙○○、庚○○、辛○○、壬○○、卯○○、寅○○、乙○○、癸○○
    、辰○○、告訴代理人甲○○、被害人林冠里、沈秀瑜、陳妙秋等人指訴情節及
    證人連美紅證述情節均相符，並有互助會簿影本、被害人郭玉華所立具結書影本
    等附卷足資佐證，事證明確，被告丁○○○犯行堪以認定。
二、查被告丁○○○自行或利用不知情之沈文祥在前開互助會得標標單上偽簽被虛列
    會員及活會會員之署押及記載金額，該得標會單上雖未載明「標單」二字，但依
    習慣已足以表示係該被虛列會員、活會會員以該金額向互助會標會之用意，故該
    標單應認係刑法第二百二十條第一項之準私文書。被告丁○○○於偽造該標單後
    並持以行使競標，致使附表二所示之各該會之活會會員丙○○等均陷於錯誤，仍
    如數交會活會會款予渠，自足以生損害於丙○○等活會會員及被虛列為會員之寅
    ○○等人。故核被告所為，係犯刑法第二百十六條、第二百二十條第一項、第二
    百十條之行使偽造準私文書罪（公訴人認係犯同法第二百十六條、第二百十條行
    使偽造私文書罪尚有未合）及同法第三百三十九條第一項之詐欺取財罪。其先後
    多次犯上開二罪犯行，均各時間緊接，犯罪構成要件相同，顯係各基於一個概括
    犯意反覆為之，應依連續犯之規定各論以一罪。其偽造署押之行為，應為偽造準
    私文書行為之部分行為，其偽造準私文書後復持以行使，偽造之低度行為應為行
    使之高度行為所吸收，均不另論罪。其利用不知情之沈文祥遂行偽造準私文書罪
    部分，係間接正犯。又被告同一次之詐欺行為，係同時向多數活會會員詐取會款
    ，乃一行為觸犯數個之詐欺取財罪名，應依想像競合犯規定，從一重處斷。又所
    犯行使偽造準私文書罪、詐欺取財罪間，有方法與結果之牽連關係，應依牽連規
    定從較重之行使偽造準私文書罪論處。爰審酌被告丁○○○無犯罪前科，有台灣
    高等法院被告全國全案紀錄表乙紙附卷足憑，冒標詐得之金額達四百九十九萬餘
    元，犯罪所生危害已重，審理中坦承犯行，惟尚未與告訴人等達成民事和解等一
    切情狀，量處如主文所示之刑，以資懲儆。又被告丁○○○偽造之標單，業已丟
    棄滅失，，亦據其於審理中供明在卷，故不予宣告沒收該標單及其上偽造之署押
    ，併此敘明。
三、公訴意旨另以：被告丁○○○尚另招募如起訴書附表編號二所示之互助會，偽造
    標單向該會會員（按係乙○○）詐得會款六萬二千元，因認被告此部份亦涉有前
    開罪嫌云云。訊據被告丁○○○矢口否認有此犯行，辯稱：伊沒有招募這一會，
    如果有招募這一會且冒標的話，不可能只有乙○○這個會員被騙，這一會是伊唸
    給伊兒子寫會期，伊唸錯致伊兒子將別會的會期誤寫為這一會的會期，事實上伊
    沒有起此會等語。按一般民間互助會之會首冒標慣例，均係詐取數活會會員之會
    款，殊少僅有詐取單一活會會員之會款之情事，故被告丁○○○所辯上情，在事
    理上即甚有可能成立，參以告訴代理人甲○○亦供承：此會出於誤會等語，且告
    訴人李金蘭之夫己○○亦具聲明書表示不予追究，有該聲明書影本乙紙附卷足憑
    等情觀之，自足認告訴人李金蘭所繳者係被告丁○○○所召集之前開他會會款，
    被告丁○○○並未召集此會向告訴人李金蘭冒標詐取會款，被告丁○○○所辯足
    以採信，故此部份被告被訴犯罪不能證明，惟公訴人認此部份與前揭有罪部份，
    有連續犯之裁判上一罪之關係，爰不另為無罪之諭知，並此敘明。
乙、被告戊○○部分：
一、公訴意旨另以：被告戊○○與丁○○○係夫妻關係，竟共同基於意圖為自己不法
    所有之概括犯意聯絡，自民國八十八年六月二日起，推由丁○○○擔任互助會首
    ，陸續召集會員壬○○等人為互助會員，並冒用林冠里、寅○○、乙○○、沈秀
    瑜、卯○○、郭玉華等人名義加入為會員，共召集如附表所示之四組互助會，採
    內標方式標會，共同負責於每月開標、收取標金、交付得標會款情事。又自不詳
    之日起，連續多次趁開標日自行或利用不知情之沈文祥偽造會員標單標會，再共
    同向會員收取會款，致會員陷於錯誤，而為會款之交付，詐欺取得其他會員互助
    會款共計新台幣（下同）五百零六萬二千二百元，因認被告戊○○涉有共同行使
    偽造私文書及詐欺取財罪嫌云云。
二、本件公訴意旨認被告戊○○涉有此部份犯行，無非以：被告戊○○多次與共同被
    告丁○○○共同或自行向會員收取會款，業據告訴人壬○○、丙○○、被害人（
    起訴書誤為告訴人）陳秋妙等人指訴歷歷，又被告戊○○與被告丁○○○係夫妻
    關係，被告丁○○○冒標得款達五百餘萬元，被告戊○○焉有不知情之理，況被
    告丁○○○為一不識字之人，如非被告戊○○之協助，怎能同時召集數會且連續
    冒標長達年餘之時間為其論據。惟犯罪事實應依証據認定之，無証據不得推定其
    犯罪事實；又不能證明被告犯罪其行為不罰者，應諭知無罪之判決，刑事訴訟法
    第一百五十四條第三百零一條第一項分別定有明文。且事實之認定，應憑證據
    ，如未能發現相當證據，或證據不足以證明，自不能以推測或擬制之方法，以為
    裁判基礎（最高法院四十年台上字第八十六號判例參照）。又告訴人之告訴，係
    以使被告受刑事訴追為目的，是其陳述是否與事實相符，仍應調查其他證據以資
    審認（最高法院五十二年台上字第一三００號判例參照）。被害人之必須指訴無
    瑕疵可指，而就其他方面調查又與事實相符，始足採為判決之基礎（最高法院三
    十二年上字第六五七號判例意旨參照）。訊據被告戊○○矢口否認有此犯行，辯
    稱：前開互助會皆係丁○○○所召集，伊未參與，並未共同冒標，亦未與被告丁○○○共同或自行向會員收取會款等語。經查：
(一)、被告戊○○所辯上情，迭據共同被告丁○○○於審理中供述無訛。
(二)、本件除告訴人壬○○、丙○○、被害人陳秋妙之指訴外，並無其他積極證據足
      資佐證渠等之指訴被告戊○○有多次與共同被告丁○○○共同或自行向會員收
      取會款之乙情與事實相符，揆諸上開判例意旨，已難徒憑渠等之指訴即採為不
      利被告戊○○之認定。
(三)、況夫妻間一方因他方招募互助會，而於他方不在家時，幫其收取會員所繳之會
      款，或受他方之託，載其至會員住處收取會款，本諸夫妻間就家庭事務本有相
      互扶助之本旨觀之，實乃情理之常，顯難徒憑該事實，即遽認扶助他方者，知
      悉對方有冒標情事而與之共犯，此事理上甚為明確。故公訴人以被告丁○○○
      係夫妻關係，被告丁○○○冒標得款達五百餘萬元，被告戊○○焉有不知情之
      理，況被告丁○○○為一不識字之人，如非被告戊○○之協助，怎能同時召集
      數會且連續冒標長達年餘之時間之論據，即顯係出於推測之詞，揆諸首開判例
      意旨，亦難採為判決基礎。
(四)、抑有進者，共同被告即會首丁○○○並無冒標起訴書附表編號二所示互助會之
      情事，其理由已於前開甲之三內論敘綦詳，則被告戊○○益就該會益無成立冒
      標共犯之可能，亦不待言。
(五)、此外復查無其他積極證據足證被告戊○○涉有公訴人所指此部份犯行，因認被
      告戊○○被訴犯罪不能證明，應諭知無罪，以免冤抑。
丙、據上論斷，應依刑事訴訟法第二百九十九條第一項前段、第三百零一條第一項、
    第五十六條、第二百十六條、第二百二十條第一項、第二百十條、第三百三十九
    條第一項、第五十五條，罰金罰鍰提高標準條例第一條前段，判決如主文。
本案經檢察官陳本良到庭執行職務。
中      華      民      國      九十一      年      一    月   二十九   日
                              臺灣臺南地方法院刑事第二庭
                                  法  官    柯  顯  卿
右正本證明與原本無異。
如不服本判決，應於判決送達後十日內向本院提出上訴狀( 應附繕本 )。
                                  書記官    盧  立  勇
中      華      民      國      九十一      年      一    月     三十   日
附錄本案論罪科刑法條全文：
刑法第二百十條：偽造、變造私文書，足以生損害於公眾或他人者，處五年以下有期
徒刑。
刑法第二百十六條：行使第二百十條至第二百十五條之文書者，依偽造、變造文書或
                  登載不實事項或使登載不實事項之規定處斷。
刑法第三百三十九條第一項：意圖為自己或第三人不法之所有，以詐術使人將本人或
                          第三人之物交付者，處五年以下有期徒刑、拘役或科或
                          併科一千元以下罰金。
附表一：
  ┌──┬───────┬────┬──────┬─────────┐
  │會稱│互助會起迄時間│會員人數│每會每月金額│冒標所得金額      │
  ├──┼───────┼────┼──────┼─────────┤
  │第一│八十八年六月二│二十三  │一萬元      │二百三十萬零一千元│
  │會  │日起至九十年五│        │            │                  │
  │    │月二日止      │        │            │                  │
  ├──┼───────┼────┼──────┼─────────┤
  │第二│八十九年二月十│十九    │一萬元      │五十八萬九千元    │
  │會  │五日起至九十年│        │            │                  │
  │    │八月十五日止  │        │            │                  │
  ├──┼───────┼────┼──────┼─────────┤
  │第三│八十八年八月二│二十三  │一萬元      │二百十萬零八百元  │
  │會  │十日起至九十年│        │            │（起訴書誤為二百十│
  │    │七月二十日止  │        │            │ 萬九千六百元）   │
  └──┴───────┴────┴──────┴─────────┘
